臺灣彰化地方法院刑事判決　　　　　　　100年度易字第773號
公　訴　人　臺灣彰化地方法院檢察署檢察官
被　　　告　許張月珍
　　　　　　許添旺
上列被告因重利案件，經檢察官提起公訴（99年度偵字第9118號
），本院判決如下：
    主  文
許張月珍、許添旺共同乘他人急迫貸以金錢，而取得與原本顯不
相當之重利，各處有期徒刑貳月，如易科罰金，均以新臺幣壹仟
元折算壹日。
許張月珍、許添旺其餘被訴部分無罪。
    犯罪事實
一、許添旺與許張月珍於民國97年、98年間，在彰化縣彰化市○
    ○○路200 號經營「亞比寵物店」，適有邱川洋因友人林榮
    泰向其借錢而急需現金，遂於97年10月17日上午11時許，偕
    同林榮泰共同前往上址，向許添旺與許張月珍2 人商討借款
    ，詎許添旺2 人竟基於乘他人急迫放款收取重利之犯意聯絡
    ，與林榮泰、邱川洋談妥借款金額為新臺幣（下同）50000
    元、1 個月為1 期，每期利息5000元（換算年利率約120 ％
    ），預扣第1 期利息5000元，許添旺與許張月珍2 人即交付
    45000 元予邱川洋，邱川洋隨即轉交予林榮泰，邱川洋同時
    簽發票面金額5 萬元之本票交予許添旺與許張月珍2 人作為
    擔保。嗣因邱川洋無力償還借款本息，遂報警處理，經警方
    於99年9 月30日下午2 時40分許，前往彰化縣彰化市○○路
    140 號「大眾銀行」前，當場查獲前來收取利息之許張月珍
    ，並扣得邱川洋所簽發票面金額5 萬元之本票1 紙。
二、案經彰化縣警察局彰化分局報告臺灣彰化地方法院檢察署檢
    察官偵查起訴。
    理  由
壹、證據能力之審酌：
一、按「被告以外之人於審判外之言詞或書面陳述，除法律有規
    定者外，不得作為證據。」，刑事訴訟法第159 條第1 項固
    定有明文。惟按「被告以外之人於審判外之陳述，雖不符前
    4 條之規定，而經當事人於審判程序同意作為證據，法院審
    酌該言詞陳述或書面陳述作成時之情況，認為適當者，亦得
    為證據。當事人、代理人或辯護人於法院調查證據時，知有
    第159 條第1 項不得為證據之情形，而未於言詞辯論終結前
    聲明異議者，視為有前項之同意。」，刑事訴訟法第159 條
    之5 亦規定甚明。本件證人即被害人邱川洋於警詢之陳述，
    屬被告以外之人於審判外之言詞陳述，惟公訴人、被告於本
    院調查證據時，知有上情而未於言詞辯論終結前聲明異議，
    本院審酌該等陳述係警員依法定程序詢問時做成，並無何違
    法不當之處，亦無不足採信之情況，認以之做為證據，應屬
    適當，該等陳述應有證據能力。
二、證人即被害人邱川洋於偵訊中之證詞，屬被告以外之人於審
    判外之陳述，依刑事訴訟法第159 條第1 項之規定，本不得
    做為證據。惟按被告以外之人於偵查中向檢察官所為之陳述
    ，除顯有不可信之情況者外，得為證據，刑事訴訟法第159
    條之1 第2 項定有明文。上開陳述均係在檢察官前所做成，
    並均有具結擔保其陳述之正確性，並無何顯不可信之情況，
    依前開法條意旨，自得做為證據。
三、扣案邱川洋所簽發票面金額5 萬元、3 萬元本票各1 紙屬書
    證，並無傳聞法則之適用，亦無其他不得做為證據之事由，
    應有證據能力。
四、本件所引其餘證據，公訴人、被告均不爭執證據能力，亦無
    違法取得或其他不得做為證據之事由，均有證據能力，應予
    敘明。
貳、有罪部分：
一、訊據被告2 人固均坦承曾於前揭時、地，經林榮泰之介紹，
    借款50000 元與邱川洋，然矢口否認有何重利之犯行，並辯
    稱：借款利息為每月1200元，第1 次預扣4 個月之利息，林
    榮泰再補貼200 元，故僅交付45000 元，並無重利情事云云
    。惟查：
  (一)97年10月17日上午11時許，邱川洋夥同林榮泰共同前往彰化
    縣彰化市○○○路200 號經營「亞比寵物店」，向被告許添
    旺與許張月珍2 人商討借款，雙方談妥借款金額為50000 元
    ，預扣5000元之利息後，共交付邱川洋45000 元等情，為被
    告2 人所自承，核予證人邱川洋於警詢、偵訊及本院審理中
    之證言相符（分見偵卷第14頁至第20頁、第51頁至第54頁、
    本院卷第36頁至第42頁），並有本票1 紙扣案可佐（影本見
    偵卷第29頁），已足認定。
  (二)上開借款雙方約定之利息為每月1 期，每期5000元，因預扣
    第1 期利息，故僅交付45000 元等情，業據證人邱川洋於警
    詢、偵訊中證述明確。證人邱川洋於本院審理中雖改稱：借
    款當天拿45000 元，不知道利息如何算云云（見本院卷第37
    頁）。然證人邱川洋於警詢、偵訊中均明確陳稱：利息每個
    月1 期，利息為5000元，被告許添旺向其稱要扣掉當期利息
    ，故其實際拿到45000 元等語（見偵卷第14頁背面、第19頁
    背面、第52頁），檢察官於訊問完畢前特別問「你是否確定
    5000元是1 個月的利息？」，證人邱川洋亦明確回答「是」
    （見偵卷第53頁），足見證人對於利息如何計算乙節，極為
    肯定。參以蒞庭檢察官於本院審理中詢以為何先前陳述1 個
    月利息5000元，證人邱川洋回答「我是聽人家講說一般是這
    樣」、「我不知道，但是我聽人家講每個月利息是1 萬元、
    1000元」（見本院卷第37頁），依其語意，似指與旁人討論
    ，依一般習慣認為利息為1 個月5000元。然蒞庭檢察官再詢
    問證人邱川洋係何人告知利息為1 個月5000元，證人邱川洋
    卻稱係林榮泰所告知（見本院卷第37頁背面）。惟林榮泰乃
    本件借款之介紹人，對借款條件知之甚詳，若真與證人邱川
    洋談及本件借款之利息，大可直言本件借款利息若干，何需
    不著邊際地漫談一般人借款是如何？顯然不合常理，是證人
    邱川洋於本院審理中所稱其不清楚利息算法，是聽人家講說
    一般是這樣，係聽林榮泰告知等語，不足採信，應認證人邱
    川洋於警詢、偵訊中所述較為可信。而本次借款50000 元，
    利息為每月1 期，每期5000元，換算年利率高達120%，民法
    規定有請求權之利息最高為年利率20% ，被告2 人收取之利
    息達6倍，足認係與原本顯不相當之重利。
  (三)被告2 人雖辯稱借款利息為每月1200元，第1 次預扣4 個月
    之利息，林榮泰再補貼200 元，故交付45000 元云云，此與
    證人邱川洋之陳述不符，且被告許添旺於警詢中供稱：本次
    借款每月利息為1200元，預扣第1 期利息，故交付48800 元
    云云（見偵卷第13頁），與渠等之辯解自相矛盾。又被告2
    人於本院審理時陳稱：「
    法官問：當時他們來借錢的時候，是誰跟你們談的？
    許添旺：是林榮泰。他有先打電話給我，利息沒有談好，他
            說要帶1個朋友過來，然後說要向我借50000 元...
    許張月珍：同許添旺所述。
    法官問：你們利息是什麼時候談的？
    許添旺：電話中講的。
    許張月珍：電話中就講好了，我跟林榮泰說，你錢還我的時
            候，多退少補。就是1 個月1200元，我先扣4800元
            ，若他在4 個月之內還我的話，我把多的錢還給他
            。
    法官問：你剛才不是才說電話中沒有談好利息？
    許添旺：電話中是說要帶壹個朋友來借錢，是要走的時候，
            才跟我說1 個月要1200的利息。（改稱）他是電話
            中跟我說好1 個月利息1200元。」
    短短3 個問題中，被告2 人就借款利息究竟於何時約定，所
    述又前後齟齬，渠等是否有所隱瞞，辯解是否屬實，更令人
    生疑。且一般民間借貸，多僅預扣1 期利息，亦無所謂貼補
    之說，被告2 人要求預扣4 期利息，林榮泰竟還願意免費貼
    補200 元湊成5000元，顯然違背社會交易常情，益徵被告2
    人之辯解不足採信。
  (四)綜上所述，本件事證明確，被告犯行堪以認定。
二、核被告2 人所為，均係犯刑法第344 條之重利罪。被告2 人
    就上開犯行，有犯意聯絡及行為分擔，為共同正犯。爰審酌
    被告2 人不思以正常工作賺取所需，反利用他人亟需用錢之
    際而收取高額利息，藉此牟利，然所借貸之款項及收取之利
    息並非極高及犯罪之動機、目的、手段等一切情狀，量處如
    主文所示之刑，並諭知易科罰金之折算標準。另扣案之由邱
    川洋所簽發票面金額5 萬元之本票1 張，係被害人即借款人
    交付被告2 人供借款擔保之用，則渠等取得上開物品，僅供
    作擔保清償之用或證明之用，如被害人嗣後清償借款本息，
    渠等仍須返還於被害人，自難認係渠等犯罪所得之物，而屬
    渠等所有，自不能宣告沒收（最高法院92年度台上字第2923
    號判決意旨參照），爰不諭知沒收，附此敘明。
參、無罪部分：
一、公訴意旨略以：被告2 人為上開犯行後，被害人邱川洋又因
    友人林榮泰向其借錢而急需現金，於98年4 月21日中午，夥
    同林榮泰共同前往上址，向被告2 人商討借款，雙方談妥借
    款金額為3 萬元、1 個月為1 期，每期利息3000元（換算年
    利率約120 ％），預扣第1 期利息3000元，被告2 人因此交
    付2 萬7000元予被害人邱川洋，被害人邱川洋隨即轉交2 萬
    87000 元予林榮泰，被害人邱川洋同時簽發票面金額3 萬元
    之本票交予被告許添旺與許張月珍2 人作為擔保，因認被告
    2 人涉犯重利罪嫌等語。
二、按犯罪事實應依證據認定之，無證據不得認定其犯罪事實，
    刑事訴訟法第154 條第2 項定有明文。再按認定犯罪事實所
    憑之證據，雖不以直接證據為限，間接證據亦包括在內，然
    無論直接證據或間接證據，其為訴訟上之證明，須於通常一
    般之人均不致有所懷疑，而得確信其為真實之程度者，始得
    據為有罪之認定，倘其證明尚未達此一程度，而有合理之懷
    疑存在而無從使事實審法院得有罪之確信時，即應由法院為
    諭知被告無罪之判決，此觀最高法院76年台上字第4986號判
    例自明。公訴意旨認被告2 人涉犯上開罪嫌，無非係以證人
    即被害人邱川洋之指述及被害人邱川洋所簽發之票面金額
    30000 元之本票1 紙，為其論據。
三、訊據被告2 人固坦承於公訴意旨所指之時地，經林榮泰之介
    紹，借款30000 元與邱川洋等情，然堅詞否認有何重利之犯
    行，並辯稱：該次借款係林榮泰持邱川洋所簽發票面金額
    30000 元本票單獨前來借款，邱川洋本人沒有來，渠等該次
    借款之利息為每月500 元，預扣4 個月利息2000元，故給林
    榮泰28000 元等語。經查：
  (一)證人邱川洋於警詢、第1 次偵訊及本院審理中均證稱：第2
    次借款其沒有去，係林榮泰要求以其名義借款並請其簽發本
    票，故其簽發票面金額30000 元之本票1 紙與林榮泰，林榮
    泰自行前往借款，林榮泰向何人借款、借款數額、利息為何
    其均不清楚等語（見偵卷第19頁、第52頁、本院卷第38頁背
    面至第39頁）。其第2 次偵訊時雖一度改稱本次借款其曾與
    林榮泰共同前往，該次借款30000 元，實拿27000 元，但利
    息其不清楚云云（見偵卷第79頁至第80頁），雖就是否曾共
    同前往借款乙節所述不同，然仍陳述其不清楚本次借款利息
    如何計算，故由證人邱川洋之證詞，無法得知本次借款之利
    息究竟如何計算。
  (二)被告許張月珍、許添旺就本次借款之利息每月若干、預扣幾
    個月之利息、實際交付林榮泰之金額為何等問題，自警詢、
    偵訊至本院審理中所為歷次供述均不相符，顯然有可疑之處
    ，惟渠等所述與證人邱川洋前揭證述亦有出入，本件又無其
    他證據足以佐證本件借款之利息為何，自不能僅因被告供述
    自相矛盾，遽認渠等確有重利之犯行。至扣案邱川洋所簽發
    票面金額3 萬元之本票1 紙，雖得佐證本件借款之事實，但
    亦無從證明本件借款之利息確已達重利之程度。
  (三)綜上所述，本院認檢察官所提出之證據不足使本院形成被告
    2 人曾為此部分犯行之確信。此外，復查無其他證據足證被
    告2 人有此部分犯行，揆諸前揭法條及判例之意旨，自應為
    無罪之諭知。
據上論斷，應依刑事訴訟法第299 條第1 項前段、第301 條第1
項，刑法第28條，第344 條，第41條第1 項前段，判決如主文。
本案經檢察官賴志盛到庭執行職務。
中    華    民    國   100    年    9     月    21    日
                          刑事第五庭  法  官  王奕勛
以上正本證明與原本無異。
如不服本判決應於收受判決後10日內向本院提出上訴書狀，並應
敘述具體理由；其未敘述上訴理由者，應於上訴期間屆滿後20日
內向本院補提理由書（均須按他造當事人之人數附繕本）「切勿
逕送上級法院」。
告訴人或被害人對於判決如有不服具備理由請求檢察官上訴者，
其上訴期間之計算係以檢察官收受判決正本之日期為準。
中    華    民    國   100    年    9     月    21    日
                                      書記官  戴國安
附錄本案論罪科刑法條：
中華民國刑法第344條
（重利罪）
乘他人急迫、輕率或無經驗貸以金錢或其他物品，而取得與原本
顯不相當之重利者，處 1 年以下有期徒刑、拘役或科或併科 1
千元以下罰金。